臺灣高等法院刑事裁定
110年度毒抗字第1680號
抗  告  人  
即  被  告  洪宇軒




上列抗告人即被告因聲請施以強制戒治案件，不服臺灣士林地方
法院110年度毒聲字第790號，民國110年11月23日裁定（聲請案
號：110年度毒偵緝字第319號、110年度聲戒字第76號），提起
抗告，本院裁定如下：
    主  文
抗告駁回。
    理  由
一、原裁定意旨略以：抗告人即被告洪宇軒（下稱被告）因施用
    毒品案件，前經原審法院依職權以110年度毒聲字第255號裁
    定令入勒戒處所觀察、勒戒，執行後經法務部矯正署新店戒
    治所附設勒戒處所評估結果，認被告仍有繼續施用毒品傾向
    ，有原審法院前開裁定、法務部矯正署新店戒治所（下稱新
    店戒治所）民國110年11月15日新戒所衛字第11007016210號
    函暨有無繼續施用毒品傾向證明書、有無繼續施用毒品傾向
    評估標準紀錄表在卷可憑。是以，被告既有繼續施用毒品之
    傾向，依修正後毒品危害防制條例第20條第2項規定，准予
    檢察官聲請，令被告入戒治處所強制戒治，期間為6個月以
    上，至無繼續強制戒治之必要為止，但最長不得逾1年等語
    。
二、抗告意旨略以：
　㈠鑑定人係幫助法院認定證據問題之輔助者，不能代替或僭越
    法院之角色，法院就鑑定意見須自主審查是否可採，不能毫
    無條件地全盤接收鑑定結果，將其作為裁判基礎，縱法院採
    納鑑定意見，亦須於判決理由中表明其證據評價。鑑定報告
    之內容應包括鑑定經過及結果，若僅簡略紀載結果而未載明
    鑑定經過，即與法定要件不符，法院應命受囑託機關補正，
    否則即無證據能力可言。
　㈡依評估標準記錄表所載，評分項目有前科紀錄與行為表現、
    臨床評估、社會穩定度3大項。⒈前科紀錄與行為表現係根據
    毒品犯罪相關司法紀錄、首次毒品犯罪年齡（按區分20歲以
    下、21~31歲、31歲以上）、其他犯罪相關紀錄、入所時尿
    液毒品檢驗（案區分無藥物反應、1種和多種毒品反應）、
    所內行為表現（按區分重度、輕中度違規及持續於所內抽菸
    ）等5項評分，⒉臨床評估係依據物質使用行為（按區分多重
    毒品濫用）、合法物質濫用（菸、酒、檳榔）、使用方式（
    有無注射使用）、使用年數（超過一年、一個月至一年、少
    於一個月）、精神疾病共病（含反社會人格）、臨床綜合評
    估（含病識感、動機、態度、就醫意願）等項目評分，⒊社
    會穩定度則依據工作(全職工作、兼職工作、無業)、家庭(
    家人濫用藥物有無、入所後家人是否訪視、出所後是否與家
    人同住)等2項評分，再加總前開全部評分後作為判斷是否繼
    續施用毒品傾向之依據。惟法務部最新研修之有無繼續施用
    毒品傾向評估標準評分說明手冊或評估標準紀錄表，均未載
    明為何將上開項目列入評分標準之具體理由，即未就各項目
    之所以列入評分標準提出具備學理基礎或臨床歸納分析之統
    計數據，而依據上開項目審酌受觀察勒戒人是否明確具有繼
    續施用毒品傾向之客觀事實。例如：為何首次毒品犯罪年齡
    係以20歲以下、21-30歲、31歲以上作為區分標準？所內行
    為表現（尤其持續於所內抽菸）為何與有無繼續施用毒品傾
    向有關聯性？另評估標準紀錄表中「入所時尿液毒品檢驗」
    中之「多重毒品反應」，與毒品犯罪紀錄、使用海洛因或安
    非他命之注射方式等項目似乎有部分重疊，而「所內行為表
    現」中「持續於所內抽菸」項目與「物質使用行為」中之「
    合法物質濫用（菸）」之項目似乎有重複評分之嫌，而有疑
    義。依刑事訴訟法第161條第1項規定，檢察官就被告有繼續
    施用毒品傾向之內容、事實負舉證責任，而新店戒治所有無
    繼續施用毒品傾向證明書、有無繼續施用毒品傾向評估標準
    紀錄表係屬鑑定之書面報告，尚缺一致性及客觀性。檢察官
    僅依上開新店戒治所出具之鑑定評估表作為聲請裁定被告強
    制戒治之依據，顯違反程序正義，行政權若可任意變更易流
    於衍生弊端，致一案兩樣情，爰請言教明義妥適裁量，以俾
    有所遵循云云。
三、按觀察、勒戒後，檢察官或少年法院（地方法院少年法庭）
    依據勒戒處所之陳報，認受觀察、勒戒人無繼續施用毒品傾
    向者，應即釋放，並為不起訴之處分或不付審理之裁定；認
    受觀察、勒戒人有繼續施用毒品傾向者，檢察官應聲請法院
    裁定或由少年法院（地方法院少年法庭）裁定令入戒治處所
    強制戒治，其期間為六個月以上，至無繼續強制戒治之必要
    為止，但最長不得逾一年。依前項規定為觀察、勒戒或強制
    戒治執行完畢釋放後，3年後再犯第10條之罪者，適用前2項
    之規定，毒品危害防制條例第20條第2項及第3項分別定有明
    文。次按勒戒處所應注意受觀察、勒戒人在所情形，經醫師
    研判其有或無繼續施用毒品之傾向後，至遲應於觀察、勒戒
    期滿7日前，陳報該管檢察官或少年法院（庭），觀察勒戒
    處分執行條例第8條第1項亦定有明文。依據上開規定，受觀
    察、勒戒人有無繼續施用毒品之傾向，應由醫師研判。而關
    於有無繼續施用毒品傾向之評估標準，法務部因應毒品危害
    防制條例之修正及最高法院裁判意旨，業於110年3月26日以
    法矯字第11006001760號函修正頒布「有無繼續施用毒品傾
    向評估標準評分說明手冊」、「有無繼續施用毒品傾向評估
    標準紀錄表」，上開評分說明手冊業已載明判定之原則：「
    受觀察勒戒人入所後，經過二週時間的觀察、勒戒，由處所
    及醫療人員依據其各項紀錄、資料及觀察勒戒期間之行為表
    現，加以評分。在勒戒人入所四至六週後，可再做一次評估
    以做必要之評分修正。每一大項皆有靜態因子與動態因子。
    先以靜態因子分數評分，靜態因子分數總分在60分（含）以
    上為『有繼續施用毒品傾向』；60分以下，與動態因子分數相
    加，如果總分在60分（含）以上，為『有繼續施用毒品傾向』
    」。是被告有無「繼續施用毒品傾向」，係依具體個案之臨
    床實務及相關事證等情綜合判定，有其相當之專業依據及標
    準，且涉及專門醫學，又衡酌強制戒治之目的，係為協助施
    用毒品者戒斷毒品之心癮及身癮所為之保安處分類型，而該
    評估標準係適用於每一位受觀察、勒戒處分之人，具一致性
    、普遍性、客觀性，倘其評估由形式上觀察，無擅斷或濫權
    等明顯不當之情事，法院宜予尊重。
四、經查：
　㈠被告前因犯施用第一級毒品及第二級毒品等罪，經原審法院
    以110年度毒聲字第255號裁定令入勒戒處所觀察、勒戒，被
    告於110年10月12日入新店戒治所附設勒戒處所執行觀察、
    勒戒後，經該勒戒處所醫療人員於110年11月1日依據前揭修
    正後評估標準，認其⒈前科紀錄與行為表現部分合計為40分
    （毒品犯罪相關司法紀錄「9筆」，計10分、首次毒品犯罪
    年齡為「20歲以下」計10分、其他犯罪相關紀錄「6筆」，
    計10分、入所時尿液毒品檢驗為「多重毒品反應」計10分，
    上開靜態因子合計為40分；所內行為表現之動態因子無評定
    為0分）；⒉臨床評估部分合計為26分（有海洛因、安非他命
    之多重毒品濫用計10分、合法物質濫用菸品計2分、使用方
    式為無注射使用計0分、使用年數超過1年計10分，上開靜態
    因子合計為22分；精神疾病共病（含反社會人格）為「無」
    計0分、臨床綜合評估（含病識感、動機、態度、就醫意願
    ）評定為「中度」計4分，上開動態因子合計為4分。⒊社會
    穩定度部分合計5分（全職工作「美髮」計0分、家人藥物濫
    用為「無」計0分，上開靜態因子合計為0分；入所後家人是
    否訪視為「無」計5分、出所後是否與家人同住則為「是」
    計0分，上開動態因子合計為5分）。⒋以上⒈至⒊部分之總分
    合計為71分（靜態因子共計62分；動態因子共計9分），綜
    合判斷認定有繼續施用毒品傾向等情，此有上開裁定、臺灣
    士林地方檢察署檢察官觀察勒戒處分執行指揮書及新店戒治
    所110年11月15日新戒所衛字第11007016210號函所檢附該所
    有無繼續施用毒品傾向證明書及有無繼續施用毒品傾向評估
    標準紀錄表等件在卷可稽（見毒聲255卷第31至33頁；毒偵
    緝319卷第73、139至143頁)。查勒戒處所評估者，係依據其
    臨床實務及具體事證，在被告執行觀察、勒戒期間，綜合前
    科紀錄與行為表現、臨床評估、社會穩定度三項合併計算分
    數，每一大項皆有靜態因子與動態因子，依其專業知識經驗
    ，評估被告之人格特質、臨床徵候、環境相關因素所為之綜
    合判斷，非但具有實證依據，且有客觀標準評比，由形式上
    觀察，並無擅斷、濫權等明顯不當情事，自得憑以判斷被告
    有無繼續施用毒品傾向，且依據卷附被告之前科紀錄表等相
    關資料，前揭各項分數之計算並無錯漏或逾越配分上限，是
    原裁定以被告有繼續施用毒品傾向，令被告入戒治處所強制
    戒治，核屬適法有據。
　㈡被告雖以前開情詞置辯。惟查：
  　1.施用毒品者具「病患性犯人」之特質，與一般犯罪人有異
      ，鑑於施用毒品者大多具有「成癮性」，為貫徹社會防制
      毒品之期盼，對施用毒品者，有施以「斷癮」之必要，故
      毒品危害防制條例規定乃就施用毒品行為，先為生理治療
      及心理復健之保安處遇，因而以令入勒戒處所觀察、勒戒
      方式，戒除其身癮，若仍無法戒除，有繼續施用毒品之傾
      向，再令入戒治處所施以強制戒治，以戒除其心癮，此乃
      針對受處分人將來之危險所為預防、矯治措施之保安處分
      ，以達教化與治療之目的，可謂刑罰之補充制度；換言之
      ，毒品危害防制條例本身所規定之觀察、勒戒及強制戒治
      等保安處分，雖限制受處分人之人身自由，卻有刑罰不可
      替代之教化治療作用，其目的及功能，與刑罰並不相同，
      可見「有無繼續施用毒品傾向」之判定，與「鑑定」係認
      定刑事案件犯罪事實之法定證據方法，性質尚有不同，益
      徵被告指摘新店戒治所有無繼續施用毒品傾向證明書及有
      無繼續施用毒品傾向評估標準紀錄表無證據能力，不能作
      為認定有無繼續施用傾向之依據云云，並非可採。
　　⒉法務部所訂頒之「有無繼續施用毒品傾向評估標準評分說
      明手冊」，其判斷準則係以「前科紀錄與行為表現」、「
      臨床評估」及「社會穩定度」三大項合併計算總分，每一
      大項皆有靜態因子與動態因子評分，而「有無繼續施用毒
      品傾向評估標準紀錄表」，則定有各項配分標準，且各評
      分項目均設有計分上限，已降低各項目所可能造成之過度
      影響，並由醫師本於其專門學識經驗，依臨床實務及相關
      情節，評估被告之臨床徵候、人格特質、環境相關因素等
      所為之綜合判斷，具有實證依據且有客觀標準得以評比，
      更於新店戒治所有無繼續施用毒品傾向證明書記載日期、
      蓋用戳章，從形式上觀察，並無擅斷或濫權等明顯不當之
      情事，且勒戒處所之組織、人員之資格及執行觀察、勒戒
      相關程序，暨判斷施用毒品者，有無繼續施用毒品傾向，
      均有相關法令嚴格規範，非可恣意而為，新店戒治所醫師
      既係依據上開評估標準進行評估，並製作「有無繼續施用
      毒品傾向證明書」、「有無繼續施用毒品傾向評估標準紀
      錄表」，自得作為認定被告有無繼續施用毒品傾向之判斷
      依據，檢察官據以向原審法院聲請裁定令被告入強制戒治
      處所施以強制戒治，難謂檢察官未善盡舉證責任。是抗告
      意旨指摘檢察官對於繼續施用毒品傾向之客觀事實應負舉
      證責任，前開新店戒治所有無繼續施用毒品傾向證明書、
      有無繼續施用毒品傾向評估標準紀錄表係屬鑑定之書面報
      告，尚缺一致性及客觀性云云，均無可採。
　　⒊又前述評估將被告之「首次毒品犯罪年齡」、「所內行為
      表現」、「合法物質濫用」、「入所時尿液毒品檢驗」、
      「毒品犯罪相關司法紀錄」、「持續於所內抽菸」、「合
      法物質濫用」等據為評分之項目，側重之面向不同，並非
      同指一事，且均屬評估行為人有無繼續施用毒品可能性之
      重要指標，於司法實務或醫學臨床上，具有毒品前科紀錄
      者，或因長期有機會接觸毒品，或因欲藉由毒品作用暫時
      隔絕現實環境，其反覆性、繼續性地再犯施用毒品犯行之
      機率，確實較沒有毒品前科者高，因此上開評估標準方會
      將勒戒人之前科紀錄列入重要之評分項目，且於評分說明
      手冊明訂，復皆設有項目計分之合理上限，業已降低各評
      分項目所可能造成之過度影響，故將上開因素列為評分項
      目，與戒斷毒品目的之達成間具有實質關聯，無違一事不
      二罰之原則。抗告意旨仍徒憑己意，指摘評估標準紀錄表
      內之評估項目似有部分重疊、重複評分之嫌，顯係有所誤
      解，尚非可採。至於其他案件是否宣告戒治處分，因行為
      人之前科紀錄、行為表現、臨床評估、社會穩定度等評分
      因子各有不同，無從比附援引，自亦不得據此指摘原裁定
      有何違誤。
　㈢又毒品危害防制條例規定強制戒治之目的，係因施用毒品成
    癮者，其心癮甚難戒除斷絕，致再犯率偏高，故有持續收容
    於戒治處所施以強制戒治之必要，是該條例第20條第2項，
    係屬強制規定，只需觀察、勒戒後，經評定受觀察、勒戒人
    有繼續施用毒品傾向者，檢察官即應聲請法院裁定令入戒治
    處所施以強制戒治。本件被告既有施用第一級毒品及第二級
    毒品之事實，並由原審法院裁定送勒戒處所執行觀察、勒戒
    後，經新店戒治所附設勒戒處所依個案之臨床實務及具體事
    證，專業評估判定為「有繼續施用毒品傾向」，尚未戒除毒
    癮，則為降低其再次施用毒品之危險性，自有依法施以強制
    戒治之必要。
五、綜上所述，原審以檢察官聲請意旨為有理由，依據毒品危害
    防制條例第20條第2項規定，裁定被告令入戒治處所施以強
    制戒治，其期間為6個月以上，至無繼續強制戒治之必要為
    止，但最長不得逾1年，經核其認事用法均無違誤。被告抗
    告意旨徒以前詞指摘原裁定不當，請求撤銷原裁定，為無理
    由，應予駁回。
據上論斷，依刑事訴訟法第412條，裁定如主文。
中　　華　　民　　國　　111 　年　　3 　　月　　28　　日
　　　　　　　  　刑事第二十三庭審判長法　官  許永煌
　　　　　　　　　　　　　　　　　    法　官  黃美文
　　　　　　　　　　　　　　　　　    法　官  雷淑雯
以上正本證明與原本無異。
不得再抗告
                                      書記官  林立柏
中　　華　　民　　國　　111 　年　　3 　　月　　28　　日